臺灣臺北地方法院民事簡易判決
110年度北簡字第13010號
原      告  廖建成  

被      告  蔣家芳  


訴訟代理人  張國清律師（法扶律師）
被      告  呂昇鴻  




上列當事人間請求損害賠償事件，原告提起刑事附帶民事訴訟，
經本院刑事庭以109年度附民字第383號裁定移送前來，本院於中
華民國111年4月19日言詞辯論終結，判決如下：
    主  文
被告應連帶給付原告新臺幣肆拾壹萬元，及被告蔣家芳部分自民
國一百零九年五月十五日起，被告呂昇鴻部分自民國一百一十年
九月二十三日起，均至清償日止，按週年利率百分之五計算之利
息。
訴訟費用由被告連帶負擔。
本判決得假執行。但被告以新臺幣肆拾壹萬元為原告預供擔保，
得免為假執行。
    事實及理由
一、本件被告呂昇鴻經合法通知，未於言詞辯論期日到場，核無
    民事訴訟法第386條所列各款情形，爰依原告之聲請，就被
    告呂昇鴻部分由其一造辯論而為判決，合先敘明。
二、原告主張：被告呂昇鴻及蔣家芳基於他人縱以其所申辦行動
    電話門號SIM卡實行詐欺亦不違背其本意之幫助犯意，於民
    國108年8月7日一同前往中華電信臺北師大服務中心，由被
    告蔣家芳申辦0000000000號、0000000000號行動電話門號後
    ，將該等門號SIM卡交予被告呂昇鴻後，復一同前往新北市○
    ○區○○路0段000號之全家便利商店（下稱中和全家便利商店
    ）前，由被告呂昇鴻進入中和全家便利商店內，將被告蔣家
    芳申辦之上開2個行動電話門號SIM卡及被告呂昇鴻自己申辦
    之1個行動電話門號SIM卡，以合計新臺幣（下同）3,000元
    之價格，販賣予專門收購人頭行動電話門號之真實姓名、年
    籍不詳、綽號「周翰」之成年男子（下稱「周翰」）。嗣「
    周翰」復將上述行動電話門號SIM卡出售予不詳詐欺集團成
    員使用。該詐欺集團成員即於108年8月13、21、22日，以被
    告蔣家芳申辦之0000000000號行動電話門號撥打電話予原告
    ，並向原告佯稱：係原告友人並急需借款週轉云云，致使原
    告因而陷於錯誤而依指示匯款共計41萬元，而遭詐騙，致原
    告受有41萬元之損害，爰依侵權行為之法律關係，請求被告
    連帶賠償41萬元，為此提起本件訴訟等語，並聲明：被告應
    連帶給付原告41萬元，及自起訴狀繕本送達翌日起至清償日
    止，按週年利率5%計算之利息；並願供擔保，請准宣告假執
    行。
三、被告答辯：
  ㈠被告蔣家芳則以：本院刑事庭109年度易字第536號刑事判決
    之理由記載：「於行為時已年滿33歲，其雖有智力發展障礙
    ，領有輕度身心障礙證明，但先前持續擔任餐廳服務生2年
    ，目前於便利商店擔任店員等情」等文字，然實際上被告蔣
    家芳所任工作，均屬於非使用智力之工作，且經常發生差錯
    ，顯然係伊具有身心障礙，且智力有欠缺，與有正常智力之
    人顯有差異；被告蔣家芳不具備善良管理人之注意能力，按
    侵權行為之債，需損害之發生與侵權行為間有相當因果關係
    始能成立，惟所謂相當因果關係，應以是否怠於善良管理人
    之注意為斷，而被告蔣家芳並不具備善良管理人之注意能力
    ，應無侵權責任；被告蔣家芳僅出借名義給被告呂昇鴻申辦
    手機使用，而被告呂昇鴻如有觸犯法律，被告蔣家芳係被害
    人，對於詐騙集團並無犯意聯絡及行為之分攤等語，資為答
    辯，並聲明：駁回原告之訴；如受不利判決，願供擔保請准
    免為假執行。
  ㈡被告呂昇鴻經合法通知，未於言詞辯論期日到場，亦未提出
    書狀作何聲明陳述。
四、本院得心證之理由：
　㈠原告主張被告等基於幫助他人詐欺取財之犯意，於上開時、
    地，以合計3,000元之價格將系爭行動電話門號SIM卡，交付
    真實姓名、年籍不詳之自稱「周翰」之成年男子，嗣「周翰
    」復將上述行動電話門號SIM卡出售予不詳詐欺集團成員使
    用。該詐欺集團成員於前揭時、地，以上開方式詐騙原告，
    致使原告陷於錯誤，依指示匯款41萬元至指定帳戶內，原告
    因此受有上開金錢損害之事實，有被告2人另案於本院109年
    度易字第536號及臺灣高等法院（下稱高等法院）110年度上
    易字第805號刑事案件中陳述可參，並有上開刑事判決（見
    本院卷第13-22及119-130頁）及相關電子卷證光碟在案可索
    。且被告等因上開事實之行為所犯幫助詐欺取財罪，被告呂
    昇鴻部分經本院109年度易字第536號刑事判決判處「呂昇鴻
    幫助犯詐欺取財罪，累犯，處有期徒刑伍月，如易科罰金，
    以新臺幣壹仟元折算壹日。」，上訴後，經高等法院以110
    年度上易字第805號刑事判決駁回上訴而確定；而被告蔣家
    芳部分，則經高等法院以110年度上易字第805號刑事判決撤
    銷原地院判決，改判處被告蔣家芳「幫助犯詐欺取財罪，處
    有期徒刑參月，如易科罰金，以新臺幣壹仟元折算壹日。」
    確定在案，此有本院109年度易字第536號及高等法院110年
    度上易字第805號刑事判決可按，並經本院調取上開案件相
    關電子卷證光碟核閱無訛，堪認原告之主張係屬真實。
　㈡按因故意或過失，不法侵害他人之權利者，負損害賠償責任
    。故意以背於善良風俗之方法，加損害於他人者亦同；數人
    共同不法侵害他人之權利者，連帶負損害賠償責任。不能知
    其中孰為加害人者亦同。民法第184條第1項、第185條第1項
    分別定有明文。又數人共同為侵權行為致加害於他人時，本
    各有賠償其損害全部之責（最高法院98年台上字第1302 號
    判決參照）。本件被告等提供行動電話門號幫助詐欺集團行
    騙，雖未直接對原告施用詐術，然其協力提供行動電話門號
    作為詐欺之工具，其等行為自與原告所受損害間具備相當因
    果關係，是以原告依侵權行為之法律關係，請求被告連帶賠
    償其全部損害41萬元，洵屬有據。
　㈢至被告蔣家芳辯稱其亦係受害者，並無犯意聯絡及行為分擔
    云云，然依據被告呂昇鴻於本院刑事庭109年度易字第536號
    案件審理時已具結證稱：伊係於臉書上見別人在收門號，因
    為伊與蔣家芳都缺錢，就跟蔣家芳說有人在租門號，1張SIM
    卡好像1500元，有點不太記得；伊是先在臉書上見到周翰之
    人承租購買門號後，再跟蔣家芳說要借用其名義申請門號，
    蔣家芳跟伊一起去中和全家便利商店就知道門號是要交給別
    人，交給周翰之後開通漫遊，也要蔣家芳本人跟客服說，周
    翰也有跟蔣家芳通過電話；伊本來是跟蔣家芳說伊門號欠費
    ，不能辦門號，去的路上蔣家芳問電話費怎麼繳，伊說門號
    要租給別人，是別人要用的，到時候電話費別人會繳，辦好
    門號後蔣家芳交給伊，2人一起去中和全家便利商店；伊於
    申辦前1日還是申辦當日有跟蔣家芳說臉書上有人在租門號
    ，要把蔣家芳申辦門號租給別人用，蔣家芳只有問說對方會
    不會繳電話費，伊有說對方說公司要用會繳錢，後來一起去
    蔣家芳家附近的中華電信，申辦完蔣家芳把門號就給伊，就
    跟周翰約在中和全家便利商店；蔣家芳跟伊一起去，但沒有
    進去中和全家便利商店，只在門口，伊交完後載蔣家芳回臺
    北住處等語（見本院109年度易字第536號案件卷第236至243
    頁），可知至少於申辦門號之前，被告蔣家芳即已知悉所辦
    門號並非交予被告呂昇鴻使用，而擬交予不認識之他人使用
    ，仍前往申辦，且於申辦門號逕交付予被告呂昇鴻。且被告
    呂昇鴻所為陳述既經具結且亦未見有脫免自身刑責之情，亦
    無構陷被告蔣家芳之動機及道理。況如被告蔣家芳僅擬申辦
    門號供被告呂昇鴻使用，實無需於住家附近申辦門號交付被
    告呂昇鴻後，仍陪同被告呂昇鴻前往中和全家便利商店交付
    門號之理。合依前述，被告蔣家芳確有共同為侵權行為業如
    前述，其辯稱亦係受害者，並無犯意聯絡及行為分擔云云，
    洵無足採。再者，被告蔣家芳尚以高等法院110年度上易字
    第805號刑事判決內容略以：「經查，蔣家芳領有輕度身心
    障礙證明，且於109年4月7日，前往衛生福利部雙和醫院（
    下稱雙和醫院）身心科就診，並於109年6月4日心理衡鑑之
    全量表智能表現為57，並懷疑具有輕度智能發展障礙症之可
    能性等情，有蔣家芳之身心障礙證明、雙和醫院診斷證明書
    、生理心理功能報告單及110年6月15日雙院歷字第11000056
    95號函檢附病歷影本等件在卷可稽（見原審易字卷第57至60
    、99頁，本院卷第111至133頁），足見蔣家芳有輕度智能不
    足之可能。再經本院囑託財團法人徐元智先生醫藥基金會亞
    東紀念醫院（下稱亞東醫院）就被告行為時之精神狀態進行
    鑑定，結果認：依蔣家芳過往病史、鑑定會談内容、心理衡
    鑑結果與法院卷宗記載綜合判斷，推定蔣家芳於108年8月7
    日，申請行動電話門號交付呂昇鴻轉賣予「周翰」時，其精
    神狀態受到輕度智能不足（此即精神障礙或其他心智缺陷）
    之影響，致其辨識行為違法或依其辨識而行為之能力有所減
    損，已達顯著減低之情形，即該當刑法第19條第2項之規定
    等情，有亞東醫院110年8月31日出具之精神鑑定報告書在卷
    可稽（見本院卷第141至153頁）。綜合上述情形，足認蔣家
    芳於行為當時，確有因輕度智能不足致其辨識行為違法及依
    其辨識而行為之能力顯著減低之情形無誤。爰依刑法第19條
    第2 項之規定，遞減輕其刑。」等情為據，抗辯其欠缺善良
    管理人之注意能力，故與本件侵權行為並無相當因果關係云
    云，惟被告蔣家芳縱然有如上開判決所載：「因輕度智能不
    足致其辨識行為違法及依其辨識而行為之能力顯著減低之情
    形」，亦非於無意識或精神錯亂中所為，況被告蔣家芳對於
    「先前持續擔任餐廳服務生2年，目前於便利商店擔任店員
    」等情亦無爭執，僅抗辯如前，可知被告蔣家芳顯然仍有相
    當辨識能力始足以從事上開工作，自非全然欠缺識別行為違
    法之能力，故被告蔣家芳既為前揭行為且具責任能力，自應
    負侵權行為責任，故被告上開辯詞，尚難採憑。
　㈣按損害之發生或擴大，被害人與有過失者，法院得減輕賠償
    金額，或免除之。民法第217條第1項定有明文。而該條之過
    失相抵原則，須被害人之行為予損害之發生或擴大以助力，
    而與損害之發生與擴大有相當因果關係者，即被害人之行為
    與賠償義務人之行為，為損害之共同原因，且須被害人於其
    行為亦有過失，始有其適用。被告蔣家芳雖空言辯稱原告亦
    與有過失云云。然原告係遭詐欺而陷於錯誤，其所受之損害
    ，係因詐欺集團使用被告提供之行動電話門號行騙而發生，
    而被告蔣家芳並未舉證證明原告有何與有過失之情，自無從
    認原告對於損害之發生或擴大有何過失可言。是被告蔣家芳
    此部分抗辯，難以採憑。
　㈤末按遲延之債務，以支付金錢為標的者，債權人得請求依法
    定利率計算之遲延利息；應付利息之債務，其利率未經約定
    ，亦無法律可據者，週年利率為百分之五；給付無確定期限
    者，債務人於債權人得請求給付時，經其催告而未為給付，
    自受催告時起，負遲延責任。其經債權人起訴而送達訴狀，
    或依督促程序送達支付命令，或為其他相類之行為者，與催
    告有同一之效力，民法第233條第1項前段、第203條、第229
    條第2項分別有明文規定。本件原告之請求，核屬無確定期
    限之給付，自應經原告催告未為給付，被告始負遲延責任。
    準此，原告請求被告給付自起訴狀繕本送達翌日即被告蔣家
    芳部分自109年5月15日（見附民卷第5頁）起，被告呂昇鴻
    部分自110年9月23日（見本院卷第77-81頁）起，均至清償
    日止，按法定利率即週年利率5%計算之利息，為有理由，應
    予准許。
五、綜上所述，原告據以提起本訴，請求被告連帶給付41萬元，
    及被告蔣家芳部分自109年5月15日起，被告呂昇鴻部分自11
    0年9月23日起，均至清償日止，按週年利率5%計算之利息，
    為有理由，應予准許。
六、本件係就民事訴訟法第427條訴訟適用簡易程序所為被告敗
    訴之判決，依同法第389條第1項第3款規定，應依職權宣告
    假執行，並依同法第392條第2項規定，依職權宣告被告如預
    供擔保，得免為假執行。
七、本件事證已臻明確，原告及被告蔣家芳其餘攻擊防禦方法及
    證據，核與判決之結果不生影響，爰不一一論列，併此敘明
    。　　
八、本件係刑事附帶民事訴訟，而由本院刑事庭移送民事庭者，
    依刑事訴訟法第504條第2項之規定，免納裁判費，且至本件
    言詞辯論終結時，亦未發生其他訴訟費用，故無從確定訴訟
    費用之數額。惟依法仍應依民事訴訟法第85條第2項規定，
    諭知訴訟費用由被告連帶負擔，以備將來如有訴訟費用發生
    時，得以確定其數額，併予敘明。　　
中　　華　　民　　國　　111 　年　　5 　　月　　17 　日 
                  臺北簡易庭  法  官　陳仁傑 
以上正本證明與原本無異。
如不服本判決，應於判決送達後20日內向本庭（臺北市○○區○
○○路0段000巷0號）提出上訴狀。（須按他造當事人之人數附
繕本）。如委任律師提起上訴者，應一併繳納上訴審裁判費。 
中　　華　　民　　國　　111 　年　　5 　　月　　17 　日 
                              書記官　黃進傑